【裁判字號】    94,訴,2815
【裁判日期】    950714
【裁判案由】    拆屋還地
【裁判全文】
臺灣臺中地方法院民事判決              94年度訴字第2815號
原      告  乙○○
                        之6
訴訟代理人  許博堯律師
複代理人    陳宏盈律師
            林蕙姿
被      告  甲○○
上列當事人間請求拆屋還地事件，本院於95年7月4日言詞辯論終
結，判決如下：
    主  文
被告應將台中縣大甲鎮○○段865地號如附圖Ａ部分所示、面積
六平方公尺土地上之建物拆除後，將該土地返還原告及其他全體
共有人。
訴訟費用由被告負擔。
本判決得假執行；但被告如以新台幣壹拾伍萬元為原告預供擔保
，得免為假執行。
    事實及理由
壹、程序方面：
    按訴狀送達後，原告不得將原訴變更或追加，但擴張或減縮
    應受判決事項之聲明者，不在此限，民事訴訟法第255條第1
    項第3款定有明文。經查原告提起本件訴訟，其起訴狀原聲
    明：被告應將座落台中縣大甲鎮○○段865地號其中共13平
    方公尺土地上之建物拆除後，並將該13平方公尺土地交還原
    告及全體共有人。嗣本院於民國95年2月15日會同兩造當事
    人及台中縣大甲地政事務所承辦人員至現場履勘、測量，並
    經台中縣大甲地政事務所分別於同日及95年5月22日就原告
    主張被告占用之土地範圍實施測量 (其中部分土地為第三人
    所占用，另占用系爭土地之圍牆，在本院履勘後亦已拆除)
    原告依據該地政事務所最後所作成之土地複丈成果圖減縮聲
    明為：請求被告將台中縣大甲鎮○○段865地號如附圖Ａ部
    分所示、面積6平方公尺土地上之建物拆除後，並將該土地
    交還原告及全體共有人等語，核其所為屬於減縮應受判決之
    聲明，揆諸首揭法條規定，於法並無不合，應予准許，合先
    敘明。
貳、實體方面：
一、原告主張座落台中縣大甲鎮○○段865地號土地為原告與訴
    外人蔡伯壎、蔡仲箎、蔡季餘、何蔡湘蘋、張蔡湘蘭、蔡湘
    蕓、蔡百偉、蔡美智、蔡大猷、蔡大維、蔡翠文、蔡翠明、
    蔡美利、許自寬、許美堅等16人所分別共有，該土地如附圖
    Ａ部分所示之6平方公尺土地，遭被告搭建磚造房屋加以占
    用（房屋現已部分倒塌而無人居住），被告並無正當權源，
    竟占用原告所共有之上開土地，爰本於所有權訴請被告將占
    用原告土地上之建物拆除後，將所占用之土地返還予原告及
    其他全體共有人。並聲明：除如主文第1、2項所示之外，並
    陳明願供擔保請求宣告假執行。
二、被告則以：原告曾於69年間告我刑事竊佔案件，後來雙方於
    刑事程序中和解，原告在69年就同意我占用他的土地；且
    本件原告明知被告越界建築而不即提出異議，依據民法第
    796 條規定，亦不得再請求被告拆外還地；又原告請求被告
    拆屋還地，應給予3個月時間拆除等語抗辯。並聲明：(一)原
    告之訴駁回，(二)訴訟費用由原告負擔。
三、下列事項為兩造所不爭執，本院採為判決之基礎：
  (一)台中縣大甲鎮○○段865地號土地為原告與訴外人蔡伯壎、
    蔡仲箎、蔡季餘、何蔡湘蘋、張蔡湘蘭、蔡湘蕓、蔡百偉、
    蔡美智、蔡大猷、蔡大維、蔡翠文、蔡翠明、蔡美利、許自
    寬、許美堅等人所分別共有。
  (二)台中縣大甲鎮○○段865地號如附圖A部分所示面積6平方公
    尺土地上之建物，為被告所有。
四、本院之判斷：本件之爭執要點，厥在於原告可否請求被告拆
    除上開建物後返還土地於原告及全體共有人？
  (一)被告雖以原告曾同意其使用上開土地等語，惟已為原告所否
    認，經本院闡明對此部分能否提出相關證據資料？被告則表
    示：伊曾向本院調閱相關刑事卷宗，但據告稱刑事卷宗已經
    銷燬，被告現在並無任何關於原告在刑事程序中與被告和解
    並同意被告占用上開土地之證據資料等語 (本院95年7月4日
    言詞辯論筆錄第2、3頁參照)，是被告既不能證明其此部分
    所辯屬實，其抗辯原告同意被告使用系爭土地乙節，即不足
    採。被告又抗辯原告明知被告越界建築而不立即提出異議等
    情，亦為原告所否認，被告迄未能提出相關證據資料以實其
    說，其此部分所辯尚難採信，是其遽而援引民法第796條規
    定資為占用之權源，殊不足採。另本院審酌被告占用原告上
    開土地之面積僅6平方公尺而已，且占用上開土地之房屋早
    已部分倒塌，現又無人居住，其雇工拆屋還地所需時間通常
    費時不久，被告雖辯稱需給予三個月時間始有把握履行拆屋
    還地之義務，否則輕率允諾屆時無法履行又得聲請法院強制
    執行，太過麻煩等語，然而質諸被告：倘若原告同意給履行
    期間三個月，被告屆時又未履行時，是否願意賠償原告違約
    金？被告則陳述「不願意，如果無法履行，由法院強制執行
    」等語，由此可見，被告所辯需要三個月時間履行時間乙節
    ，要屬敷衍卸責之詞，亦不足採。
  (二)承上所述，台中縣大甲鎮○○段865地號土地為原告所共有
    ，該土地如附圖A部分所示面積6平方公尺土地，為被告以磚
    造房屋加以占用（房屋現已部分倒塌而無人居住），為兩造
    所不爭執，而被告所抗辯占有權源及履行拆屋還地之時間，
    均不足採。按所有人對於無權占有或侵奪其所有物者，得請
    求返還之；各共有人對於第三人，得就共有物之全部為本於
    所有權之請求，但回復共有物之請求，僅得為共有人全體之
    利益為之，民法第767條前段、第821條定有明文。從而，原
    告據以請求被告將台中縣大甲鎮○○段865地號如附圖Ａ部
    分所示、面積六平方公尺土地上之建物拆除後，將該土地返
    還原告及其他全體共有人，洵屬有據，應予准許。
五、又本件所命被告給付之價額未逾新台幣 (下同)50 萬元 (該
    土地公告地價每平方公尺55,424元、共6平方公尺，依此計
    算其給付價額為332,544元)，應依職權宣告假執行；原告雖
    陳明願供擔保請求宣告假執行，應僅在促使法院注意依職權
    宣告假執行而已，尚無庸另為准駁之諭知。另併按民事訴訟
    法第392條第2項規定，依職權宣告被告預供擔保後，得免為
    假執行。
六、訴訟費用負擔及假執行宣告之依據：民事訴訟法第78條、第
    389條第1項第5款、第392條第2項。
中    華    民    國    95    年    7     月    14    日
                  民事第一庭    法  官  王永春
以上正本係照原本作成
如對本判決上訴，須於判決送達後20日內向本院提出上訴狀
中    華    民    國    95    年    7     月    14    日
                                書記官


司法院資訊處製作；財團法人民間司法改革基金會備份。
